ACORDAO-COMPLETO-2539187

ACÓRDÃO 4487/2022 ATA 27/2022 - PRIMEIRA CÂMARA

VISTOS, relatados e discutidos estes autos de tomada de contas especial instaurada pela Secretaria Especial da Cultura, em razão da não comprovação da regular aplicação dos recursos repassados pelo Fundo Nacional de Cultura (FNC) por meio do Convênio 481/2007, firmado entre o Instituto 26 de Outubro de Desenvolvimento Social e o então Ministério da Cultura, tendo por objeto a implementação do projeto "1º Seminário Nacional Sobre Dança de Quadrilha Junina",
ACORDAM os Ministros do Tribunal de Contas da União, reunidos em sessão da Primeira Câmara, ante as razões expostas pelo relator, em:
9.1. julgar irregulares as contas do Instituto 26 de Outubro de Desenvolvimento Social e do Sr. Fausto Pereira da Rocha, com fundamento nos arts. 1º, inciso I; 16, inciso III, alíneas "b" e "c"; 19 e 23, inciso III, da Lei 8.443/1992, e nos arts. 1º, inciso I; 209, incisos II e III; 210 e 214, inciso III, do Regimento Interno do TCU, condenando-os ao pagamento das quantias a seguir especificadas, com a fixação do prazo de quinze dias, a contar da notificação, para comprovar, perante o Tribunal (art. 214, inciso III, alínea "a", do Regimento Interno) , o recolhimento da dívida aos cofres do Fundo Nacional de Cultura (FNC) , abatidos os valores recolhidos, atualizada monetariamente e acrescida dos juros de mora, calculados a partir das datas indicadas, até a data do efetivo recolhimento, na forma prevista na legislação em vigor:
	Valor (R$) 
	Data 
	Crédito/Débito

	162.310,74
	6/8/2008
	D

	1.029,27 
	13/8/2008
	C

	34,00
	14/8/2008
	C

9.2. autorizar, desde logo, nos termos do art. 28, inciso II, da Lei 8.443/1992, a cobrança judicial das dívidas caso não atendidas as notificações;
9.3. autorizar o pagamento das dívidas em até 36 parcelas mensais e consecutivas, nos termos do art. 26 da Lei 8.443/1992 e do art. 217 do Regimento Interno, fixando-lhes o prazo de quinze dias, a contar do recebimento da notificação, para comprovarem perante o Tribunal o recolhimento da primeira parcela, e de trinta dias, a contar da parcela anterior, para comprovar o recolhimento das demais parcelas, devendo incidir sobre cada valor mensal, atualizado monetariamente, os juros de mora devidos, na forma prevista na legislação em vigor;
9.4. alertar aos responsáveis que a falta de comprovação do recolhimento de qualquer parcela importará no vencimento antecipado do saldo devedor, nos termos do § 2º do art. 217 do Regimento Interno deste Tribunal;
9.5. dar ciência desta deliberação à Secretaria Especial de Cultura e aos responsáveis, bem como ao Procurador-Chefe da Procuradoria da República no Distrito Federal, nos termos do § 3º do art. 16 da Lei 8.443/1992 c/c o § 7º do art. 209 do Regimento Interno do TCU, para adoção das medidas que entender cabíveis.

Tomada de contas especial instaurada em razão da não comprovação da regular aplicação dos recursos repassados pelo Fundo Nacional de Cultura - FNC por meio de convênio para a implementação do projeto 1.º Seminário Nacional Sobre Dança de Quadrilha Junina.

Primeira Câmara

Ministério da Cidadania.

3. Interessados/Responsáveis:
3.1. Responsáveis: Fausto Pereira da Rocha (XXX.109.611-XX); Instituto 26 de Outubro de Desenvolvimento Social (02.560.332/0001-56).

13.1. Ministros presentes: Walton Alencar Rodrigues (Presidente), Benjamin Zymler (Relator), Vital do Rêgo e Jorge Oliveira.
13.2. Ministros-Substitutos presentes: Augusto Sherman Cavalcanti e Weder de Oliveira.

BENJAMIN ZYMLER

Adoto como parte do relatório a instrução elaborada no âmbito da Secretaria de Controle Externo de Tomada de Contas Especial (peça 38) , cuja proposta de encaminhamento contou com a anuência do titular da unidade técnica (peça 39) :
"INTRODUÇÃO
Cuidam os autos de tomada de contas especial instaurada pela Secretaria Especial da Cultura, em desfavor do Instituto 26 de Outubro de Desenvolvimento Social e de seu ex-presidente, o Sr. Fausto Pereira da Rocha (de 26/12/2007 a 26/12/2010 - peça 9, p. 39) , em razão da não comprovação da regular aplicação dos recursos repassados pelo Fundo Nacional de Cultura - FNC por meio do Convênio 481/2007 (Siafi 622901) , firmado entre a aludida instituição e o extinto Ministério da Cultura, tendo por objeto a implementação do projeto "1º Seminário Nacional Sobre Dança de Quadrilha Junina" (Pronac 07-11188) (peça 7, p. 51-63) .
HISTÓRICO
O Convênio 481/2007 foi firmado no valor de R$ 180.345,27, sendo R$ 162.310,74 à conta do concedente e R$ 26.849,37 referentes à contrapartida do convenente (já com os valores revisados pela Sefic - peça 7, p. 81) . Teve vigência de 21/12/2007 a 30/4/2008, sucessivamente prorrogada de ofício até 28/10/2008  (peça 7, p. 93, 135) , fazendo recair o prazo final para apresentação da prestação de contas em 27/12/2008  (peça 7, p. 57) .
Os recursos públicos federais foram integralmente repassados em parcela única, por intermédio da ordem bancária 2008OB902130, de 4/8/2008 (peça 7, p. 137) , e creditada na conta bancária específica em 6/8/2008  (peça 7, p. 181) 
A convenente encaminhou a prestação de contas (peça 7, p. 141- 189, 199-203) , por intermédio dos Ofícios 0010/2009, de 13/4/2009, e 013/2009, de 10/7/2009 (peça 7, p. 139 e 197) . 
Por meio do Ofício nº 1231/CGPC/DIC/SEFIC-MinC, de 27/9/2011 (peça 7, p. 207) , reiterado pelo Ofício 1424/CGPC/DIC/SEFIC-MinC, 23/11/2011 (peça 7, p. 211) , foram solicitados, à convenente, documentos complementares para a análise conclusiva da prestação de contas, especialmente voltados para o maior detalhamento do Relatório de Cumprimento do Objeto (medidas de acessibilidade adotadas, público alvo atingido, estados participantes do evento, programação executadas) e fotografias do evento.
Diante do não atendimento às diligências mencionadas e da recomendação de instauração de TCE, pelo Despacho nº 68/CGPC/DIC/SEFIC-MinC, de 17/2/2012, foi emitido o Parecer Financeiro nº 91/2012-CPCON/CGEX/SPOA (peça 8, p. 4-7) que sugeriu a não aprovação da prestação de contas e a devolução integral dos recursos repassados, em razão da não comprovação da execução do objeto pactuado, resultante da não apresentação da documentação complementar solicitada.
Após notificado acerca da possibilidade de instauração de TCE (peça 8, p. 8-9) , o Sr. Rodrigo Miller dos Santos, empossado como presidente da entidade, na assembleia geral ordinária de 3/3/2012 (peça 7, p. 215) , encaminhou ao MinC as informações solicitadas pelo Ofício nº 1231/2011/CGPC/DIC/SEFIC-MinC (peça 8, p. 20-26) , em 10/8/2012, que foram analisadas por meio do Laudo Final n° 011/2015-G06/Passivo/CPCON/CGEXE/SPOA/SE/MinC (peça 8, p. 30) , que, quanto ao aspecto técnico, reiterou a recomendação de não aprovação da prestação de contas, em face das seguintes constatações:
3.1. A convenente não atende adequadamente as diligências solicitadas. Não apresenta fotografia e/ou vídeos do evento. A documentação encaminhada mais recentemente concerne apenas ao Relatório de Cumprimento do Objeto, que não apresenta as informações necessárias à verificação do Cumprimento do Objeto, tais como: quantitativo de público, medidas de acessibilidade física implantadas, repercussão social e desdobramentos.
3.2. Portanto, não há nos autos do processo documentos suficientes para atestar o regular Cumprimento do Objeto, tais como fotografias e/ou vídeos das atividades realizadas, relação de participantes, lista de presença com número de RG e informações de contato, material de divulgação como clipping de imprensa. 
No tocante aos aspectos financeiros, o Laudo Final concluiu que, diante da inexecução do objeto, se fazia necessária a devolução integral dos recursos transferidos, sendo reprovada a prestação de contas e instaurada a Tomada de Contas Especial (peça 8, p. 33) .
Notificado acerca de reprovação das contas, o Sr. Fausto Pereira da Rocha, por meio de seu advogado, intentou recurso administrativo (peça 8, p. 78-94) buscando a anulação do Laudo Final nº 011/2015 e a aprovação da prestação de contas. Contudo, a peça recursal não se fez acompanhar dos elementos faltantes para comprovar a efetivação execução do ajuste, razão pela qual não prosperou a pretensão impugnativa, na forma encaminhada pela Nota Técnica nº 001/2016-G06/Passivo/CPCON/CGEXE/SPOA/SE/MinC (peça 8, p. 96-98) .
Os responsáveis foram devidamente notificados acerca da reprovação das contas, conforme atestam os ARs (peça 9, p. 15 e 27) e o Edital de Notificação nº 13, de 27/7/2017, publicado no DOU de 28/7/2017 (peça 9, p. 27) . No entanto, não recolheram aos cofres públicos o valor do débito apurado. 
No Relatório de TCE nº 003/2018 (peça 10, p. 49-54) , o tomador de contas concluiu que o prejuízo importaria no valor original de R$ 161.247,47, imputando a responsabilidade ao Instituto 26 de Outubro de Desenvolvimento Social e ao seu ex-presidente à época dos fatos, o Sr. Fausto Pereira da Rocha (de 26/12/200 a 26/12/2010) .
O relatório de auditoria da CGU (peça 10, p. 58-61) ratificou as conclusões do Tomador de Contas. Após a emissão do certificado de auditoria, do parecer do dirigente do órgão de controle interno e do pronunciamento ministerial (peça 10, p. 62, 64 e peça 12) , o processo foi encaminhado ao Tribunal de Contas da União.
Na instrução inicial do feito (peça 16) , verificou-se que o Instituto 26 de Outubro de Desenvolvimento Social recolheu aos cofres do Fundo Nacional de Cultura o valor de R$ 1.063,27, em duas parcelas - R$ 1.029,27 e R$ 34,00, respectivamente em 13 e 14/8/2008 - (peça 7, p. 147 e 181) .
Assim, analisados os autos, definiu-se a responsabilidade solidária do Sr. Fausto Pereira da Rocha e do Instituto 26 de Outubro de Desenvolvimento Social, propondo-se a citação de ambos pela irregularidade a seguir detalhada:
	Irregularidade: não comprovação da boa e regular aplicação dos recursos captados com amparo no Pronac 07-11188, em virtude de prestação de contas insuficiente para demonstrar a integral execução do projeto cultural.
	Evidências da irregularidade: documentos técnicos presentes nas peças 7 (p. 139, 141- 189, 197, 199-203, 207, 211 e 215) e 8 (p. 20-26 e 30-33) . 
	Normas infringidas: art. 37, caput, c/c o art. 70, parágrafo único, da Constituição da República Federativa do Brasil; art. 93, do Decreto-lei 200/1967; art. 66, do Decreto 93.872/1986; IN MinC nº 1/2010.
	Débitos relacionados aos responsáveis Instituto 26 de Outubro de Desenvolvimento Social (CNPJ: 02.560.332/0001-56) e Fausto Pereira da Rocha (CPF: XXX.109.611-XX) :
	Valor histórico (R$) 
	Data de ocorrência
	Crédito/Débito

	162.310,74
	6/8/2008
	D

	1.029,27 
	13/8/2008
	C

	34,00
	14/8/2008
	C

		Cofre credor: Fundo Nacional de Cultura.
	Responsável: Instituto 26 de Outubro de Desenvolvimento Social (CNPJ: 02.560.332/0001-56) . 
	Conduta: Não comprovar a boa e regular aplicação dos recursos captados com amparo no Pronac 07-11188, em virtude de prestação de contas insuficiente para demonstrar a integral execução do projeto cultural.
	Nexo de causalidade: A prestação de contas insuficiente para demonstrar a integral execução do projeto cultural impede a comprovação da boa e regular aplicação dos recursos captados, resultando na presunção de dano ao erário.
	Culpabilidade: Não há excludentes de ilicitude, de culpabilidade e de punibilidade; é razoável supor que o responsável pela pessoa jurídica tinha consciência da ilicitude de sua conduta; era exigível conduta diversa da praticada, qual seja, apresentar a prestação de contas contendo os elementos que efetivamente comprovem a execução do projeto cultural, tais como fotos/vídeos das atividades realizadas, relação de participantes, lista de presença com número de RG e informações de contato, e material de divulgação, como clipping de imprensa.
	Responsável: Fausto Pereira da Rocha (CPF: XXX.109.611-XX) .
	Conduta: Não comprovar a boa e regular aplicação dos recursos captados com amparo no Pronac 07-11188, em virtude de prestação de contas insuficiente para demonstrar a integral execução do projeto cultural.
	Nexo de causalidade: A prestação de contas insuficiente para demonstrar a integral execução do projeto cultural impede a comprovação da boa e regular aplicação dos recursos captados, resultando na presunção de dano ao erário.
	Culpabilidade: Não há excludentes de ilicitude, de culpabilidade e de punibilidade; é razoável supor que o responsável tinha consciência da ilicitude de sua conduta; era exigível conduta diversa da praticada, qual seja, apresentar a prestação de contas contendo os elementos que efetivamente comprovem a execução do projeto cultural, tais como fotos/vídeos das atividades realizadas, relação de participantes, lista de presença com número de RG e informações de contato, e material de divulgação, como clipping de imprensa.
Em cumprimento ao despacho do Relator (peça 20) , foram promovidas as citações, conforme segue detalhado:
	a) Fausto Pereira da Rocha
	Ofício nº 
	Base de pesquisa de endereço
	Data de expedição
	Data de recebimento 
	Prorrogação 
	Fim do Prazo para defesa
	Apresentação de Defesa

	5553/2021
 (peça 23) 
	Receita Federal
 (peça 22) 
	4/3/2021
	6/3/2021
 (peça 25) 
	Sim
 (peça 33) 
	5/5/2021
	-

	b) Instituto 26 de Outubro de Desenvolvimento Social:
	Ofício nº 
	Base de pesquisa de endereço
	Data de expedição
	Data de recebimento 
	Prorrogação 
	Fim do Prazo para defesa
	Apresentação de Defesa

	5552/2021
 (peça 24) 
	Receita Federal
 (peça 21) 
	4/3/2021
	Devolvido
 (peça 26) 
	-
	-
	-

	24105/2021
 (peça 30) 
	Receita Federal
 (peça 29) 
	26/5/2021
	29/5/2021
 (peça 31) 
	-
	-
	-

	Edital nº 
	Data
	DOU nº 
	Publicação 
	Seção/Pág.
	Fim do Prazo para defesa
	Apresentação de Defesa

	1093
 (peça 36) 
	25/8/2021
	176
	16/9/2021
	3/172
	1/10/2021
	-

Transcorrido o prazo regimental fixado e mantendo-se inertes os responsáveis solidários, impõe-se que sejam considerados revéis, dando-se prosseguimento ao processo, de acordo com o art. 12, § 3º, da Lei 8.443/1992.
EXAME TÉCNICO
Da validade das notificações
Preliminarmente, cumpre tecer breves considerações sobre a forma como são realizadas as comunicações processuais no TCU. A esse respeito, destacam-se o art. 179, do Regimento Interno do TCU (Resolução 155, de 4/12/2002) e o art. 4º, inciso III, § 1º, da Resolução TCU 170, de 30 de junho de 2004, in verbis:
Art. 179. A citação, a audiência ou a notificação, bem como a comunicação de diligência, farse-ão:
I - mediante ciência da parte, efetivada por servidor designado, por meio eletrônico, fac-símile, telegrama ou qualquer outra forma, desde que fique confirmada inequivocamente a entrega da comunicação ao destinatário;
II - mediante carta registrada, com aviso de recebimento que comprove a entrega no endereço do destinatário;
III - por edital publicado no Diário Oficial da União, quando o seu destinatário não for localizado;
 (...) 
Art. 3º As comunicações serão dirigidas ao responsável, ou ao interessado, ou ao dirigente de órgão ou entidade, ou ao representante legal ou ao procurador constituído nos autos, com poderes expressos no mandato para esse fim, por meio de:
I - correio eletrônico, fac-símile ou telegrama;
II - servidor designado;
III - carta registrada, com aviso de recebimento;
IV - edital publicado no Diário Oficial da União, quando o seu destinatário não for localizado, nas hipóteses em que seja necessário o exercício de defesa".
Art. 4º. Consideram-se entregues as comunicações:
I - efetivadas conforme disposto nos incisos I e II do artigo anterior, mediante confirmação da ciência do destinatário;
II - realizadas na forma prevista no inciso III do artigo anterior, com o retorno do aviso de recebimento, entregue comprovadamente no endereço do destinatário;
III - na data de publicação do edital no Diário Oficial da União, quando realizadas na forma prevista no inciso IV do artigo anterior.
§ 1º O endereço do destinatário deverá ser previamente confirmado mediante consulta aos sistemas disponíveis ao Tribunal ou a outros meios de informação, a qual deverá ser juntada ao respectivo processo.
 (...) 
Bem se vê, portanto, que a validade da citação via postal não depende de que o aviso de recebimento seja assinado pelo próprio destinatário da comunicação, o que dispensa, no caso em tela, a entrega do AR em "mãos próprias". A exigência da norma é no sentido de o Tribunal verificar se a correspondência foi entregue no endereço correto, residindo aqui a necessidade de certeza inequívoca. 
Não é outra a orientação da jurisprudência do TCU, conforme se verifica dos julgados a seguir transcritos:
São válidas as comunicações processuais entregues, mediante carta registrada, no endereço correto do responsável, não havendo necessidade de que o recebimento seja feito por ele próprio (Acórdão 3648/2013-TCU-Segunda Câmara, Relator Ministro JOSÉ JORGE) ;
É prescindível a entrega pessoal das comunicações pelo TCU, razão pela qual não há necessidade de que o aviso de recebimento seja assinado pelo próprio destinatário. Entregandose a correspondência no endereço correto do destinatário, presume-se o recebimento da citação. (Acórdão 1019/2008-TCU-Plenário, Relator Ministro BENJAMIN ZYMLER) ;
As comunicações do TCU, inclusive as citações, deverão ser realizadas mediante Aviso de Recebimento - AR, via Empresa Brasileira de Correios e Telégrafos, bastando para sua validade que se demonstre que a correspondência foi entregue no endereço correto. (Acórdão 1526/2007-TCU-Plenário, Relator Ministro AROLDO CEDRAZ) .
A validade do critério de comunicação processual do TCU foi referendada pelo Supremo Tribunal Federal, nos termos do julgamento do MS-AgR 25.816/DF, por meio do qual se afirmou a desnecessidade da ciência pessoal do interessado, entendendo-se suficiente a comprovação da entrega do "AR" no endereço do destinatário:
EMENTA: AGRAVO REGIMENTAL. MANDADO DE SEGURANÇA. DESNECESSIDADE DE INTIMAÇÃO PESSOAL DAS DECISÕES DO TRIBUNAL DE CONTAS DA UNIÃO. ART. 179 DO REGIMENTO INTERNO DO TCU. INTIMAÇÃO DO ATO IMPUGNADO POR CARTA REGISTRADA, INICIADO O PRAZO DO ART. 18 DA LEI nº 1.533/51 DA DATA CONSTANTE DO AVISO DE RECEBIMENTO. DECADÊNCIA RECONHECIDA. AGRAVO IMPROVIDO.
O envio de carta registrada com aviso de recebimento está expressamente enumerado entre os meios de comunicação de que dispõe o Tribunal de Contas da União para proceder às suas intimações.
O inciso II do art. 179 do Regimento Interno do TCU é claro ao exigir apenas a comprovação da entrega no endereço do destinatário, bastando o aviso de recebimento simples.
No caso vertente, a citação válida de cada um dos responsáveis se deu em endereços provenientes de pesquisas realizadas pelo TCU, nos sistemas CPF e CNPJ da Receita Federal. A entrega dos ofícios citatórios nesses endereços ficou comprovada conforme detalhamento a seguir:
Fausto Pereira da Rocha: Ofício nº 5553/2021 TCU/Seproc (peça 23) , recebido em 6/3/2021, conforme AR à peça 25;
Instituto 26 de Outubro de Desenvolvimento Social: Ofício nº 24105 TCU/Seproc (peça 30) , recebido em 29/5/2021, conforme AR à peça 31; e Edital nº 1093/TCU/Seproc (peça 36) .
Da revelia
Nos processos do TCU, a revelia não leva à presunção de que sejam verdadeiras todas as imputações levantadas contra os responsáveis, diferentemente do que ocorre no processo civil, em que a revelia do réu opera a presunção da verdade dos fatos narrados pelo autor. Dessa forma, a avaliação da responsabilidade do agente não pode prescindir da prova existente no processo ou para ele carreada. 
Ao não apresentarem suas defesas, os responsáveis deixaram de produzir prova da regular aplicação dos recursos sob sua responsabilidade, em afronta às normas que impõem aos gestores públicos a obrigação legal de, sempre que demandados pelos órgãos de controle, apresentar os documentos que demonstrem a correta utilização das verbas públicas, a exemplo do contido no art. 93 do Decreto-Lei 200/67: "Quem quer que utilize dinheiros públicos terá de justificar seu bom e regular emprego na conformidade das leis, regulamentos e normas emanadas das autoridades administrativas competentes." 
Não obstante a revelia configurada neste processo, e em prestígio ao princípio da verdade real que informa os processos no TCU, foram os autos novamente compulsados, não se identificando qualquer elemento que pudesse alterar as conclusões que fundamentaram as citações realizadas.
Com efeito, em vista da ausência de elementos aptos a atestarem o regular cumprimento do objeto do convênio, tais como fotografias e/ou vídeos das atividades realizadas, relação de participantes, lista de presença com número de RG e informações de contato, material de divulgação etc., remanesce injustificada a inexecução do objeto pactuado, impedindo a comprovação da boa e regular aplicação dos recursos transferidos à conta do Convênio 481/2007 (Siafi 622901) .
Por outro lado, em se tratando de processo em que as partes interessadas não se manifestaram acerca das irregularidades imputadas, não há elementos para que se possa efetivamente aferir e reconhecer a ocorrência de boa-fé na conduta dos responsáveis, podendo este Tribunal, desde logo, proferir o julgamento de mérito pela irregularidade das contas, nos termos dos §§ 2º e 6º do art. 202 do Regimento Interno do TCU.
Prescrição da Pretensão Punitiva
Vale ressaltar que a pretensão punitiva do TCU, conforme Acórdão 1441/2016-TCU-Plenário, Relator: Benjamin Zymler, que uniformizou a jurisprudência acerca dessa questão, subordina-se ao prazo geral de prescrição indicado no art. 205 do Código Civil, que é de dez anos, contado da data de ocorrência da irregularidade sancionada, nos termos do art. 189 do Código Civil, sendo este prazo interrompido pelo ato que ordenar a citação, a audiência ou a oitiva do responsável.
No caso em exame, os responsáveis poderiam ter sanado a irregularidade apontada, até o prazo final para a apresentação da prestação de contas, expirado em 27/12/2008. Contudo, não o fizeram, transcorrendo prazo superior a 10 anos, a partir da data indicada, sem que tenha sido realizada a citação, dando ensejo à ocorrência da prescrição punitiva do TCU.
CONCLUSÃO
Em face das revelias do Instituto 26 de Outubro de Desenvolvimento Social e de seu ex-presidente, o Sr. Fausto Pereira da Rocha, propõe-se que os responsáveis sejam considerados revéis, nos termos do art. 12, §3º, da Lei 8.443/1992.
Por conseguinte, os aludidos responsáveis deverão ter suas contas julgadas irregulares, com a condenação ao pagamento do débito apurado nos autos, abatido das quantias recolhidas, aplicando-se a ambos multas individuais, com fundamento no art. 57 da Lei nº 8.443/1992.
PROPOSTA DE ENCAMINHAMENTO
Diante do exposto, submetem-se os autos à consideração superior, propondo:
a) considerar revéis os responsáveis Instituto 26 de Outubro de Desenvolvimento Social (CNPJ: 02.560.332/0001-56) e Fausto Pereira da Rocha (CPF: XXX.109.611-XX) , com fundamento no § 3º, art. 12, Lei 8.443/1992;
b) com fundamento nos arts. 1º, inciso I; 16, inciso III, alíneas "b" e "c"; 19 e 23, inciso III, todos da Lei 8.443/1992, e nos arts. 1º, inciso I; 209, incisos II e III; 210 e 214, inciso III, do Regimento Interno TCU, julgar irregulares as contas dos responsáveis Instituto 26 de Outubro de Desenvolvimento Social (CNPJ: 02.560.332/0001-56) e Fausto Pereira da Rocha (CPF: XXX.109.611-XX) , condenando-os ao pagamento das quantias a seguir especificadas, com a fixação do prazo de quinze dias, a contar da notificação, para comprovar, perante o Tribunal (art. 214, inciso III, alínea "a", do Regimento Interno) , o recolhimento da dívida aos cofres do Fundo Nacional de Cultura - FNC, abatidos os valores recolhidos, atualizada monetariamente e acrescida dos juros de mora, calculados a partir das datas indicadas, até a data do efetivo recolhimento, na forma prevista na legislação em vigor:
	Valor (R$) 
	Data 
	Crédito/Débito

	162.310,74
	6/8/2008
	D

	1.029,27 
	13/8/2008
	C

	34,00
	14/8/2008
	C

c) autorizar, desde logo, nos termos do art. 28, inciso II, da Lei 8.443/1992, a cobrança judicial das dívidas caso não atendidas as notificações;
d) autorizar o pagamento das dívidas em até 36 parcelas mensais e consecutivas, nos termos do art. 26 da Lei 8.443/1992 e do art. 217 do Regimento Interno, fixando-lhes o prazo de quinze dias, a contar do recebimento da notificação, para comprovarem perante o Tribunal o recolhimento da primeira parcela, e de trinta dias, a contar da parcela anterior, para comprovar o recolhimento das demais parcelas, devendo incidir sobre cada valor mensal, atualizado monetariamente, os juros de mora devidos, na forma prevista na legislação em vigor;
e) alertar aos responsáveis que a falta de comprovação do recolhimento de qualquer parcela importará no vencimento antecipado do saldo devedor, nos termos do § 2º do art. 217 do Regimento Interno deste Tribunal;
	j) enviar cópia do Acórdão que vier a ser proferido à Secretaria Especial de Cultura e aos responsáveis, para ciência, informando que a deliberação, acompanhada do Relatório e Voto que a fundamentarem, estará disponível para consulta no endereço www.tcu.gov.br/acordaos, além de esclarecer que, caso requerido, o TCU poderá fornecer as correspondentes cópias, em mídia impressa, aos interessados e às responsáveis arrolados nestes autos;[
 encaminhar cópia da deliberação, bem como do relatório e do voto que a fundamentarem, ao Procurador-Chefe da Procuradoria da República no Distrito Federal, nos termos do § 3º do art. 16 da Lei 8.443/1992 c/c o § 7º do art. 209 do Regimento Interno do TCU, para adoção das medidas que entender cabíveis."
2.	Por sua vez, a representante do Ministério Público junto ao TCU manifestou-se de acordo com a proposta de mérito formulada, contudo divergiu da unidade técnica quanto à prescrição:
"8.	Para a análise da prescrição punitiva, a unidade técnica adotou os critérios do Acórdão 1441/2016-TCU-Plenário, de relatoria do Ministro Benjamin Zymler, o qual se baseia no prazo geral de prescrição indicado no art. 205 do Código Civil, de 10 anos contados da data de ocorrência da irregularidade sancionada, nos termos do art. 189 do Código Civil, sendo este prazo interrompido pelo ato que ordenar a citação, a audiência ou a oitiva dos responsáveis. Sob esse critério, a unidade concluiu que houve a prescrição da pretensão punitiva, uma vez que houve o transcurso de prazo superior a 10 anos contados da data da irregularidade sancionada, 27/12/2008, e do ato que ordenou a citação, efetivado em 12/2/2021 (peça 20) .
9.	Por seu turno, em relação à prescrição da pretensão ressarcitória, a unidade não se manifestou. Em face da proposta de condenação ao ressarcimento do dano ao erário, é possível concluir que adota o comando da Súmula TCU 282, no sentido da imprescritibilidade das ações de ressarcimento ao erário.
10.	Quanto ao exame da prescrição, pedimos vênias para divergir do entendimento da Secex-TCE, que adotou os critérios do referido Acórdão 1441/2016-TCU-Plenário.
11.	Em relação às premissas que devem orientar a análise da prescrição, em recentes pareceres exarados em processos de controle externo, após a tese firmada pelo Supremo Tribunal Federal no RE n.º 636.886 (Tema 899 da repercussão geral) , esta representante do Ministério Público de Contas tem defendido que seja adotado o regime previsto na Lei n.º 9.873/1999 como solução adequada para regular a prescrição para a atuação do Tribunal, até que sobrevenha norma específica, tanto por observar os parâmetros que preponderam no conjunto de normas do direito público, como por ser, também, a norma que já vem sendo utilizada pelo STF para reger a limitação temporal ao poder sancionador do TCU. Outrossim, entende-se que deva ser aplicado o mesmo marco normativo para as pretensões punitiva e de ressarcimento do dano ao erário.
12.	Em pesquisa ao portal do STF, verifica-se que foi certificado o trânsito em julgado da decisão tomada no RE n.º 636.886 em 5/10/2021. Portanto, se já era possível o julgamento imediato de causas sobre o tema do precedente firmado, independentemente da publicação ou do trânsito em julgado do "leading case", com a certidão mencionada acima o entendimento fixado pela Suprema Corte se consolida em definitivo.
13.	Cabe registrar que a prescrição e a decadência são matérias de ordem pública que podem ser arguidas em qualquer tempo e grau de jurisdição e, inclusive, ser reconhecidas de ofício pelo julgador, o que nos leva à convicção de que o novo entendimento veiculado pelo RE n.º 636.886 tem aplicação imediata a todos os processos em curso no TCU, independentemente da época da ocorrência dos fatos.
14.	A Lei n.º 9.873/1999 apresenta um prazo geral, de cinco anos (art. 1.º, caput) , e um prazo especial, previsto no art. 1.º, § 2.º, a saber: "quando o fato objeto da ação punitiva da Administração também constituir crime, a prescrição reger-se-á pelo prazo previsto na lei penal". Com relação a essa particular hipótese, registre-se o entendimento do STJ no sentido de que a pretensão punitiva da Administração Pública em relação a infração administrativa que também configura crime em tese somente se sujeita ao prazo prescricional criminal quando instaurada a respectiva ação penal (REsp 1116477/DF, Rel. Ministro TEORI ALBINO ZAVASCKI, PRIMEIRA TURMA, julgado em 16/08/2012, DJe 22/08/2012) . Como não há notícia nos autos sobre a instauração de ação penal que verse sobre os fatos objeto desta TCE, cumpre-nos adotar o prazo geral quinquenal para a análise da prescrição no caso concreto.
15.	Além da prescrição pelo prazo geral de cinco anos, a Lei n.º 9.873/1999 prevê um prazo de três anos para a prescrição intercorrente (art. 1.º, § 1.º) , como forma de evitar que a inércia e morosidade do Poder Público se estendam indefinidamente, constituindo importante instrumento de segurança e estabilidade das relações jurídicas.
16.	Prevê a Lei n.º 9.873/1999 que a prescrição se interrompe "pela notificação ou citação do indiciado ou acusado, inclusive por meio de edital" (art. 2.º, inciso I) . Aqui cumpre destacar que, nesse regime legal, a interrupção se dá pela notificação ou citação propriamente dita, e não pelo despacho que a ordena. A prescrição também se interrompe "por qualquer ato inequívoco, que importe apuração do fato" (art. 2.º, inciso II) .
17.	Embora a controvérsia dirimida no RE n.º 636.886 tenha sido circunscrita à prescrição ocorrida no curso da execução, quando o dano ao erário já havia sido objeto de acertamento, materializado em acórdão condenatório proferido pelo TCU, é necessário considerar as razões essenciais da decisão, para identificar seus reflexos também no que diz respeito à prescrição reparatória.
18.	Observa-se que, para resolver a lide, o STF concluiu que a ressalva constante da parte final do art. 37, § 5.º, da Constituição Federal ("ressalvadas as respectivas ações de ressarcimento") não criou uma hipótese de imprescritibilidade apta a alcançar as decisões dos Tribunais de Contas. É o que se depreende do seguinte trecho do Voto do Ministro Alexandre de Moraes:
"A ressalva que permaneceu no § 5º do art. 37 da CF (ressalvadas as respectivas ações de ressarcimento) , mesmo após a retirada da expressão QUE SERÃO IMPRESCRITÍVEIS [expressão excluída por emenda do Plenário quando da apresentação do Projeto de Constituição da Comissão de Sistematização], teve por finalidade evitar, principalmente, uma anomia em relação à possibilidade de ressarcimento ao erário em face de responsabilização pela prática de eventuais atos ilícitos, enquanto ainda não tipificados pela lei exigida no § 4º do art. 37 da CF como atos de improbidade administrativa. 
A ressalva prevista no § 5º do art. 37 da CF não pretendeu estabelecer uma exceção implícita de imprescritibilidade, mas obrigar constitucionalmente a recepção das normas legais definidoras dos instrumentos processuais e dos prazos prescricionais para as ações de ressarcimento do erário, inclusive referentes a condutas ímprobas, mesmo antes da tipificação legal de elementares do denominado ato de improbidade (Decreto 20.910/1932, Lei 3.164/1957, Lei 3.502/1958, Lei 4.717/1965, Lei 7.347/1985, Decreto-Lei 2.300/1986) ; mantendo, dessa maneira, até a edição da futura lei e para todos os atos pretéritos, a ampla possibilidade de ajuizamentos de ações de ressarcimento." 
19.	Ocorre que, no âmbito do processo perante o TCU, a proteção do art. 37, § 5.º, da CF, era a fonte utilizada na defesa da imprescritibilidade tanto na fase condenatória como no curso da execução dos títulos extrajudiciais consubstanciados nos seus acórdãos.
20.	Nesse diapasão, é forçoso concluir que também é prescritível a pretensão de ressarcimento exercida pelo TCU com o fim de apurar a ocorrência de prejuízo ao erário e condenar o agente que lhe deu causa. Essa conclusão resulta das razões de decidir utilizadas na paradigmática decisão da Corte Suprema, que delimitaram o sentido e o alcance da ressalva contida no art. 37, § 5.º, da Constituição Federal.
21.	Com base nesse entendimento, passamos à análise dos atos que podem ser considerados como marcos interruptivos da prescrição da pretensão punitiva e ressarcitória no caso concreto.
Análise da prescrição à luz da Lei n.º 9.873/1999
22.	De acordo com a unidade técnica, o prazo para prestação de contas Convênio n.º 481/2007 se encerrou 27/12/2008 (peça 38, p. 6) . Assim, considera-se o dia seguinte ao término do prazo como termo inicial para contagem do prazo prescricional, portanto 28/12/2008.
23.	Compulsando os autos, verificam-se os seguintes eventos processuais, relacionados aos responsáveis, Instituto 26 de Outubro de Desenvolvimento Social e de seu ex-presidente, o Senhor Fausto Pereira da Rocha (de 26/12/2007 a 26/12/2010 - peça 9, p. 39) , que podem ser considerados como causas de interrupção da prescrição, nos termos do art. 2.º da Lei n.º 9.873/1999: 
a. 11/7/2012 - data da ciência do Ofício n.º 382/2012-SPOA/SE/MinC endereçado ao Senhor Fausto Pereira da Rocha, na condição de ex-presidente do Instituto 26 de Outubro de Desenvolvimento Social (peça 8, p. 8) , que informa acerca da reprovação das contas do Convênio n.º 481/2007, bem como solicita o ressarcimento dos valores relativos ao dano ao erário (peça 8, p. 12) ;
b. 19/1/2016 - data da ciência do Ofício n.º 19/2016-CPCON/CGEXE/SPOA/SE/MinC endereçado ao Senhor Fausto Pereira da Rocha, na condição de ex-presidente do Instituto 26 de Outubro de Desenvolvimento Social (peça 8, p. 54) , que informa acerca da reprovação das contas do Convênio n.º 481/2007, bem como solicita o ressarcimento dos valores relativos ao dano ao erário (peça 8, p. 58) ;
c. 21/6/2017 - data da ciência do Ofício n.º 133/2017-CPCON/CGEXE/SPOA/SE/MinC endereçado ao Senhor Fausto Pereira da Rocha, na condição de ex-presidente do Instituto 26 de Outubro de Desenvolvimento Social (peça 10, p. 23) , que informa acerca da reprovação das contas do Convênio n.º 481/2007, bem como solicita o ressarcimento dos valores relativos ao dano ao erário (peça 10, p. 25) ;
d. 9/8/2017 - autuação do processo de tomada de contas especial pela autoridade administrativa (peça 10, p. 49) ;
e. 1/9/2019 - autuação do processo de tomada de contas especial no âmbito do TCU;
f. 6/3/2021 - data da ciência da citação realizada pelo TCU endereçada ao Senhor Fausto Pereira da Rocha (peça 25) ;
g. 29/5/2021 - data da ciência da citação realizada pelo TCU endereçada ao Instituto 26 de Outubro de Desenvolvimento Social (peça 31) .
24.	Destarte, com base nos referidos marcos interruptivos, não se evidencia a ocorrência da prescrição das pretensões punitiva e ressarcitória no presente caso, sob o regime estabelecido pela Lei n.º 9.873/1999.
25.	Feitas essas considerações, tendo em vista que não restou caracterizada a prescrição das pretensões ressarcitória e punitiva, à luz da Lei n.º 9.873/1999, pugnamos, adicionalmente à proposta consignada pela unidade técnica à peça 38, pela aplicação da multa individual prevista no art. 57 da Lei n.º 8.443/1992 aos responsáveis."
É o relatório.

Gislene Rodrigues de Macedo (32527/OAB-DF), representando Fausto Pereira da Rocha.

Procuradora-Geral Cristina Machado da Costa e Silva.

TOMADA DE CONTAS ESPECIAL. CONVÊNIO. PROJETO "1º Seminário Nacional Sobre Dança de Quadrilha Junina". NÃO COMPROVAÇÃO DA BOA E REGULAR APLICAÇÃO DOS RECURSOS. CITAÇÃO. REVELIA DOS RESPONSÁVEIS. CONTAS IRREGULARES. DÉBITO. PRESCRIÇÃO DA PRETENSÃO PUNITIVA. CIÊNCIA.

TOMADA DE CONTAS ESPECIAL (TCE)

Secretaria de Controle Externo de Tomada de Contas Especial (SecexTCE).

Trata-se de tomada de contas especial instaurada pela Secretaria Especial da Cultura, em razão da não comprovação da regular aplicação dos recursos repassados pelo Fundo Nacional de Cultura (FNC) por meio do Convênio 481/2007, firmado entre o Instituto 26 de Outubro de Desenvolvimento Social e o então Ministério da Cultura, tendo por objeto a implementação do projeto "1º Seminário Nacional Sobre Dança de Quadrilha Junina".
2.	Para a consecução do objeto do ajuste foram transferidos R$ 162.310,74 à entidade em parcela única, creditada em 6/8/2008 na conta bancária específica. O convenente se comprometeu a aportar, a título de contrapartida, o montante de R$ 26.849,37. O ajuste teve vigência de 21/12/2007 a 30/4/2008, sucessivamente prorrogada de ofício até 28/10/2008. O prazo final para apresentação da prestação de contas encerrou-se em 27/12/2008.
3.	Após apurações no âmbito do concedente, o Laudo Final n° 011/2015-G06/Passivo/CPCON/CGEXE/SPOA/SE/MinC (peça 8, p. 30) , recomendou a não aprovação da prestação de contas, em face das seguintes constatações:
"3.1. A convenente não atende adequadamente as diligências solicitadas. Não apresenta fotografia e/ou vídeos do evento. A documentação encaminhada mais recentemente concerne apenas ao Relatório de Cumprimento do Objeto, que não apresenta as informações necessárias à verificação do Cumprimento do Objeto, tais como: quantitativo de público, medidas de acessibilidade física implantadas, repercussão social e desdobramentos.
3.2. Portanto, não há nos autos do processo documentos suficientes para atestar o regular Cumprimento do Objeto, tais como fotografias e/ou vídeos das atividades realizadas, relação de participantes, lista de presença com número de RG e informações de contato, material de divulgação como clipping de imprensa."
4.	Não tendo sido comprovada a efetiva execução do ajuste, o tomador de contas concluiu que o prejuízo importaria no valor original de R$ 161.247,47, de acordo com a Nota Técnica nº 001/2016-G06/Passivo/CPCON/CGEXE/SPOA/SE/MinC (peça 8, p. 96-98) .
5.	Regularmente citados para apresentarem alegações de defesa ou recolherem aos cofres do Fundo Nacional de Cultura o montante de recursos transferidos diretamente à convenente, a menos de duas parcelas nos valores de R$ 1.029,27 e R$ 34,00, recolhidas em 13 e 14/8/2008, respectivamente, o Instituto 26 de Outubro de Desenvolvimento Social e o seu então presidente, Sr. Fausto Pereira da Rocha, permaneceram silentes, nem recolheram o débito. Dessa forma, resta caracterizada a revelia dos responsáveis, nos termos do art. 12, inciso IV, § 3º, da Lei 8.443/1992.
6.	Ante a inexistência, nos autos, de elementos capazes de comprovar a boa e regular aplicação dos recursos, acolho a proposta formulada pela unidade técnica e endossada pelo Parquet especializado no sentido de julgar irregulares as presentes contas, com imputação de débito correspondente à totalidade dos valores impugnados.
7.	Cumpre destacar que o ônus de comprovar a regularidade da integral aplicação dos recursos públicos compete ao gestor, por meio de documentação idônea, que demonstre, de forma efetiva e inequívoca, os gastos efetuados e o nexo de causalidade entre as despesas realizadas e os valores federais recebidos. Dessa forma, o responsável deve trazer aos autos informações consistentes que afastem as irregularidades de forma cabal. Esse entendimento está assentado em diversos julgados, a exemplo dos Acórdão 8/2007-TCU-Primeira Câmara, 41/2007-2ª Câmara, 143/2006-1ª Câmara, 706/2003-2ª Câmara, 533/2002-2ª Câmara e 11/1997-Plenário, e encontra fundamento no art. 93 do Decreto-Lei 200/1967, o qual dispõe: "Quem quer que utilize dinheiros públicos terá de justificar seu bom e regular emprego na conformidade das leis, regulamentos e normas emanadas das autoridades competentes".
8.	Do mesmo modo, deve responder pelo débito, de forma solidária, o Instituto 26 de Outubro de Desenvolvimento Social, uma vez que, como é sabido, na hipótese em que a pessoa jurídica de direito privado e seus administradores derem causa a dano ao Erário na execução de avença celebrada com o poder público federal com vistas à realização de uma finalidade pública, incide sobre ambos a responsabilidade solidária pelo dano.
9.	Sobre o tema, esta Corte de Contas editou a Súmula 286, segundo a qual "a pessoa jurídica de direito privado destinatária de transferências voluntárias de recursos federais feitas com vistas à consecução de uma finalidade pública responde solidariamente com seus administradores pelos danos causados ao erário na aplicação desses recursos".
10.	A pretensão punitiva do TCU, conforme o Acórdão 1441/2016-TCU-Plenário, que uniformizou a jurisprudência acerca dessa questão, subordina-se ao prazo geral de prescrição indicado no art. 205 do Código Civil, que é de dez anos, contado da data de ocorrência da irregularidade sancionada, nos termos do art. 189 do Código Civil, sendo esse prazo interrompido pelo ato que ordenar a citação, a audiência ou a oitiva dos responsáveis.
11.	No caso em exame, como bem pontuou a Secretaria de Controle Externo de Tomada de Contas Especial, ocorreu a prescrição, uma vez que a irregularidade sancionada ocorreu em 27/12/2008, e o presente processo foi autuado em 2019.
12.	Assim, com as devidas vênias à representante do Ministério Público junto ao TCU, que defende que a análise da prescrição deve ser feita à luz da Lei 9.873/1999, deixo de aplicar a multa prevista no art. 57 da Lei 8.443/1992, em virtude da incidência da prescrição da pretensão punitiva ao presente caso, nos moldes preconizados pelo Acórdão 1441/2016-TCU-Plenário.
13.	Quanto à prescrição da pretensão ressarcitória em processos de controle externo, a jurisprudência desta Corte é pacífica no sentido da imprescritibilidade das ações de ressarcimento ao Erário, consoante Enunciado 282 da Súmula de Jurisprudência do TCU.
14.	 Neste ponto, registro que, até o momento, não foi exarada, pelo Supremo Tribunal Federal, decisão com repercussão geral acerca da prescrição da pretensão ressarcitória em processos de controle externo. Embora a questão debatida pelo RE 636.886/AL (tema 899 da repercussão geral) trate da fase posterior à formação do título executivo, o TCU iniciou discussões sobre as premissas da prescritibilidade e eventual mudança de entendimento no TC Processo 000.006/2017-3, tendo em vista recente evolução jurisprudencial no Supremo.
15.	No entanto, na Sessão Plenária de 9/3/2022, quando da retomada do julgamento do aludido processo, em virtude de pedido de vista de vários ministros, foi prolatado o Acórdão 459/2022-TCU-Plenário (redator Ministro Walton Alencar Rodrigues) , no qual esta Corte entendeu por bem não apreciar o mérito da questão naquela oportunidade e decidiu expedir comando à Segecex para a formação de grupo técnico de trabalho para que apresente projeto de ato normativo disciplinando "o tema da prescrição da pretensão ressarcitória e da prescrição da pretensão punitiva no âmbito do controle externo, tendo por base jurisprudência predominante do Supremo Tribunal Federal, adequando-a às especificidades das diversas formas de atuação do Tribunal de Contas da União".
16.	Desse modo, no âmbito deste Tribunal, está mantido, por ora, o posicionamento jurisprudencial atual, pela imprescritibilidade das condenações em débito e pela prescrição da pretensão punitiva no prazo de dez anos, conforme o art. 205 do Código Civil, até que o Plenário revisite a questão.
	Ante o exposto, voto no sentido de que o Tribunal adote o acórdão que ora submeto à deliberação deste Colegiado.
TCU, Sala das Sessões, em 9 de agosto de 2022.
BENJAMIN ZYMLER 
Relator